【裁判字號】    99,審訴,2189
【裁判日期】    990805
【裁判案由】    妨害自由等
【裁判全文】
臺灣高雄地方法院刑事判決            99年度審訴字第2189號
公  訴  人  臺灣高雄地方法院檢察署檢察官
被      告  甲○○
            乙○○
上列被告因妨害自由等案件，經檢察官提起公訴（98年度偵字第
29021 號、99年度偵字第4974號），嗣於本院準備程序中，被告
就被訴事實為有罪之陳述，經本院告知簡式審判程序之旨，並聽
取被告與公訴人之意見後，本院裁定進行簡式審判程序，判決如
下：
    主  文
甲○○共同犯恐嚇取財罪，處有期徒刑玖月。又犯傷害罪，處有
期徒刑參月。應執行有期徒刑拾月。
乙○○共同犯恐嚇取財罪，累犯，處有期徒刑拾月。
    事  實
一、乙○○前於民國89年間，因懲治盜匪條例案件，經法院判處
    有期徒刑7 年3 月確定，於94年12月22日縮短刑期假釋出監
    ，至96年8 月17日保護管束期滿，未經撤銷，視為執行完畢
    。
二、甲○○因劉榮林（已歿）積欠吳聰明票款新臺幣（下同）20
    2,540 元（發票人為泰昇企業有限公司，該公司登記負責人
    為劉榮林之子劉文棋，實際負責人為劉榮林），為迫使劉榮
    林之子丙○○代為償還上開款項，竟與乙○○共同基於剝奪
    他人行動自由及恐嚇取財之犯意聯絡，由甲○○於97年12月
    11日19時7 分許，以乙○○持有使用之行動電話門號000000
    0000號，撥打丙○○持有使用之行動電話門號0000000000號
    ，佯稱：伊係美髮業者，欲購買美髮用品等語，並約定於翌
    日15時30分許，在臺中縣大雅鄉○○路○段366 號前見面。
    當日，甲○○即駕駛向郭素美所經營之翔安小客車租賃有限
    公司租得之車牌號碼3738-FF 號自用小客車，附載乙○○及
    吳聰明至上開地點，乙○○坐副駕駛座，吳聰明則坐副駕駛
    座後方。嗣丙○○依約到達時，由無犯意聯絡之吳聰明先確
    認係丙○○後，甲○○即上前一手抓住丙○○右手，一手搭
    住丙○○肩膀，威嚇丙○○不要說話而強押丙○○坐上前開
    自用小客車駕駛座後方，由甲○○駕駛前開自用小客車往臺
    中縣神岡鄉方向行駛。途中，甲○○向丙○○出示由劉榮林
    以泰昇企業有限公司名義簽發如附表所示之支票影本3 紙（
    起訴書誤載為劉文祺簽發），並恫嚇若不還錢，將要對丙○○家人不利等語，乙○○亦在旁大聲附和，致丙○○心生畏
    懼。又甲○○見丙○○對於如何返還借款，均未回應，即心
    生不滿，另單獨基於傷害之犯意，停車在路邊，轉身徒手毆
    打丙○○之右臉，致丙○○受有顏面挫傷之傷害，再行開車
    。嗣於同日16時30分許，再將丙○○載至臺中縣某砂石場，
    此時吳聰明搭乘計程車先行離開，甲○○嚇令丙○○交出皮
    夾、行動電話，並抄錄丙○○手機聯絡人資料，再恫嚇稱：
    若不還錢，會打電話予丙○○家人及客戶，令丙○○無法營
    生等語。丙○○因此而心生畏懼，撥打其妻何梅珠持有使用
    之行動電話門號0000000000號要求何梅珠籌款還債，因何梅
    珠稱現金不足，無法籌足所有款項，僅有1 萬元，甲○○遂
    同意先匯款1 萬元，並告知款項匯至甲○○所有之中華郵政
    股份有限公司和順郵局帳戶0031******4001號帳號。何梅珠
    遂於同16時50分許，將該筆款項匯至前揭帳戶內，並撥打電
    話告知甲○○，甲○○、乙○○即押同丙○○離開上開砂石
    場，由並甲○○駕駛前開自用小客車往臺中縣清泉岡方向行
    駛，迨行經臺中縣大雅鄉某處時，甲○○及乙○○共同接續
    上開恐嚇取財之犯意聯絡，由乙○○下車購買本票，並要求
    丙○○簽發本票且以何梅珠之名義背書，丙○○因畏懼若拒
    絕簽發本票即無法離開，遂依甲○○之要求簽發面額20萬元
    、背書人為何梅珠之本票1 紙交付甲○○。至此，甲○○、
    乙○○始於同日19時許，在臺中縣大雅鄉○○路366 號前釋
    放丙○○。
三、案經丙○○訴由臺中縣警察局豐原分局報告臺灣臺中地方法
    院檢察署呈請臺灣高等法院檢察署檢察長令轉臺灣高雄地方
    法院檢察署暨該署檢察官自動檢舉偵查起訴。
    查起訴。
    理  由
一、本件被告甲○○、乙○○所犯係死刑、無期徒刑、最輕本刑
    為3 年以上有期徒刑以外之罪，其於準備程序中就被訴事實
    為有罪之陳述，經法官告知簡式審判程序之旨，並聽取公訴
    人及被告之意見後，本院依刑事訴訟法第273 條之1 第1 項
    之規定，裁定進行簡式審判程序。
二、訊據被告甲○○、乙○○對上開犯罪事實均坦承不諱，核與
    證人即告訴人丙○○、證人即被害人何梅珠於警詢及偵查中
    之證述；證人吳聰明於偵查中之證述及證人郭素美於警詢之
    證述相符，復有上開手機門號0000000000號、0000000000號
    雙向通聯紀錄各1 份、臺南市小客車租賃商業同業公會租車
    契約書1 紙、泰昇企業有限公司簽發之支票影本3 紙、郵政
    國內匯款執據1 紙、被告甲○○上開帳戶開戶資料及交易往
    來明細1 份及中國醫藥附設醫院診斷證明書1 紙在卷可佐。
    依前揭客觀事證，足徵被告甲○○及乙○○出於任意性之自
    白與事實相符，自堪採信。本件事證明確，被告2 人犯行均
    堪認定，應依法論科。
三、論罪科刑部分：
  (一)按本票為有價證券，得依背書或交付轉讓，具有流通性，其
    權利之發生、變更，與證券之作成、占有具有不可分之關係
    ，而有「物」之性質，得為竊盜、侵占、搶奪、強盜、詐欺
    取財、恐嚇取財等犯罪之客體（最高法院院84年度台上字第
    6061號、86年度台上字第2056號、88年度台上字第6748號、
    89年度台上字第3724號等判決參照）。
  (二)又按本件被告2 人所催討之債務為劉榮林以泰昇企業有限公
    司名義簽發之支票票款，故票據債務人為泰昇企業有限公司
    ，被害人丙○○並未積欠上開債務，亦無任何給付票款之義
    務，亦即被告2 人或其委託人吳聰明與被害人丙○○間並無
    任何債權債務存在，被告2 人為具有正常智識程度之成年人
    ，具有相當之社會歷練，明知在現代法治社會，理應透過正
    常法律途徑解決債務爭議，並無向強行要求非債務人之被害
    人丙○○處理之正當理由，卻仍藉上開事由恫嚇丙○○清償
    上開票款，其具有不法所有之意圖及恐嚇取財犯意甚明。被
    告2 人於97年12月12日所為共同剝奪丙○○行動自由，並以
    上開剝奪行動自由及恫嚇丙○○、何梅珠之方式，脅迫何梅
    珠匯款，及脅迫丙○○簽立本票，始同意丙○○自由離去之
    行為，係著手於剝奪他人行動自由、恐嚇取財之實行，係共
    同犯刑法第346 條第1 項之恐嚇取財未遂罪及同法第302 條
    第1 項之以非法方法剝奪他人行動自由罪。被告2 人脅迫丙○○簽立本票，其強制犯行既已達剝奪他人行動自由之程度
    ，自應論以刑法第302 條第1 項之罪，不另論同法第304 條
    之強制罪，附此敘明。
  (三)是核被告甲○○及乙○○所為，均係犯刑法第302 條第1 項
    之剝奪他人行動自由罪及同法第346 條第1 項之恐嚇取財罪
    ；被告甲○○另犯刑法第277 條第1 項之傷害罪。又被告2
    人就上開妨害自由罪及恐嚇取財罪，有犯意之聯絡及行為之
    分擔，應論以共同正犯。公訴人雖未引用恐嚇取財罪條文，
    惟於事實欄已明確記載恐嚇取財之事實，是此部分業經起訴
    ，本院自應併予審理。被告2 人先後恐嚇告訴人丙○○、被
    害人何梅珠匯款及恐嚇告訴人丙○○簽發上開本票之行為，
    係於密接之時間、地點實施，故行為之獨立性薄弱，依一般
    社會通念，應視為數個舉動之接續施行，合為包括之一行為
    予以評價。被告甲○○及乙○○以一共同恐嚇行為，取得被
    害人何梅珠、丙○○二人之財物（何梅珠部分為1 萬元、丙○○部分為20萬元之本票），侵害二個財產法益，應依想像
    競合犯規定，從一重之恐嚇取得被害人丙○○財物罪處斷。
  (四)按刑法牽連犯廢除後，行為人犯罪行為，於自然意義上僅一
    行為，或即便於自然意義上固非完全一致，但有部分合致，
    且目的單一者，依社會通念應評價為一個犯罪行為，方符刑
    罰公平原則，並契合人民之法律感情（最高法院96年度台上
    字第6356號、98年度台上字第3105號判決意旨參照）。查：
    被告甲○○以佯稱係美髮業者，欲購買美髮用品等語，誘騙
    被害人丙○○見面而將被害人強押上車，並以恫嚇之方式，
    迫使被害人何梅珠匯款及被害人丙○○簽署本票，其等主觀
    意思即在要求丙○○代償借款，應可認定，是被告2 人自始
    既係基於意圖取得丙○○錢財之目的，剝奪丙○○自由，強
    押丙○○上車，將之載到臺中縣某砂石場，持續剝奪丙○○
    自由，以將加害於丙○○生命之言詞恫嚇丙○○，使丙○○
    不敢自由離去，要求丙○○代償票款，丙○○無法立即支付
    ，於心生畏怖下簽立本票始得離去等情，應認係於著手時即
    基於同一恐嚇丙○○取得其財物之意思決定為之，且上開恐
    嚇取財與剝奪丙○○行動自由之整體行為均為實現同一目的
    ，且恐嚇取財行為係於剝奪行動自由期間實施，時地密接，
    難以強行分割，在法律上應僅評價為一行為，而同時犯恐嚇
    取財未遂與妨害自由2 罪，而該2 罪之犯罪構成要件並不相
    同，屬一行為觸犯數罪名之想像競合犯，應依刑法第55條規
    定，從較重之恐嚇取財罪處斷。被告甲○○所犯上開恐嚇取
    財罪及傷害罪開2 罪間，犯意各別，行為互殊，應予分論併
    罰。被告乙○○有事實欄所載之前案紀錄，前於96年8 月17
    日執行完畢，有卷附臺灣高等法院被告前案紀錄表可按，其
    受有期徒刑執行完畢，5 年以內故意再犯本件有期徒刑以上
    之罪，為累犯，應依刑法第47條第1 項規定加重其刑。
  (五)爰審酌被告甲○○、乙○○均正值壯年，甲○○為求代吳聰
    明追索欠款及迫使丙○○為父親代償債務，竟不循正當法律
    途徑處理，為滿足自己之利益，竟以剝奪丙○○人身自由及
    恐嚇之方式，迫使被害人匯款及簽發本票，過程中甲○○因
    丙○○對其訴求未予回應，甚至毆打丙○○身體，動機、行
    為誠屬惡劣，實不宜輕縱，而乙○○明知上開行為不法，仍
    與甲○○共同妨害丙○○行動自由，對丙○○施加壓力，待
    丙○○簽立和解書後，始讓其離去，行為亦有可議；惟念被
    告二人犯後坦承犯行，尚有悔意，但未與被害人和解，賠償
    被害人損害，及分別考量渠等2 人參與犯行之程度、生活狀
    況、智識程度及其他一切情狀，分別量處如主文所示之刑，
    並就被告甲○○部分定其應執行刑，以資懲儆。
據上論斷，應依刑事訴訟法第273 條之1 第1 項、第284 條之1
、第299 條第1 項前段，刑法第28條、第277 條第1 項、第302
條第1 項、第346 條第1 項、第55條、第51條第5 款、第47條第
1 項 ，刑法施行法第1 條之1 ，判決如主文。
本案經檢察官杜妍慧到庭執行職務。
中    華    民    國    99    年    8     月     5    日
                  刑事第十庭    法  官  曾子珍
如不服本判決應於收受判決後10日內向本院提出上訴書狀，並應
敘述具體理由。其未敘述上訴理由者，應於上訴期間屆滿後20日
內向本院補提理由書（均須按他造當事人之人數附繕本）「切勿
逕送上級法院」。
中    華    民    國    99    年    8     月     5    日
                                書記官  李承悌
附錄本案論罪科刑法條
中華民國刑法第302條
（剝奪他人行動自由罪）
私行拘禁或以其他非法方法，剝奪人之行動自由者，處 5 年以
下有期徒刑、拘役或 3 百元以下罰金。
因而致人於死者，處無期徒刑或 7 年以上有期徒刑，致重傷者
，處 3 年以上 10 年以下有期徒刑。
第 1 項之未遂犯罰之。
中華民國刑法第346條
（恐嚇取財得利罪）
意圖為自己或第三人不法之所有，以恐嚇使人將本人或第三人之
物交付者，處六月以上五年以下有期徒刑，得併科一千元以下罰
金。
以前項方法得財產上不法之利益，或使第三人得之者，亦同。
前二項之未遂犯罰之。
附表：
 ┌──┬──────┬────────┬───────┬───┐
 │編號│支票號碼    │發票日          │面額          │備註  │
 ├──┼──────┼────────┼───────┼───┤
 │ 1  │EAC0000000  │87年5月12日     │133,800元     │未給付│
 ├──┼──────┼────────┼───────┼───┤
 │ 2  │YAC0000000  │87年6月25日     │  7,000元     │未給付│
 ├──┼──────┼────────┼───────┼───┤
 │ 3  │YAC0000000  │87年8月13日     │ 61,740元     │未給付│
 └──┴──────┴────────┴───────┴───┘

司法院資訊處製作；財團法人民間司法改革基金會備份。
